【裁判字號】    98,交聲,3988
【裁判日期】    981119
【裁判案由】    聲明異議
【裁判全文】
臺灣臺中地方法院交通事件裁定        98年度交聲字第3988號
原處分機關  交通部公路總局臺中區監理所
異  議  人
即受處分人  甲○○
上列異議人因違反道路交通管理處罰條例案件，對於交通部公路
總局臺中區監理所中華民國九十八年九月十七日所為之裁決（中
監違字第裁六０－ＧＥ0000000號）聲明異議，本院裁定
如下：
    主  文
原處分撤銷，發回交通部公路總局臺中區監理所。
    理  由
一、原處分意旨略以：異議人即受處分人甲○○（下稱受處分人
    ）所有車牌號碼ＰＩ－七八二七號自用小客車，因逾期（指
    定檢驗日期：民國九十六年十二月二十七日）未參加定期檢
    驗，本所於九十七年八月二十九日掣發中監違字第裁00－
    000000000號裁決書，裁處罰鍰並註銷牌照，經向
    受處分人戶籍地址送達；該裁決書於九十七年九月三日完成
    送達後，受處分人既未到案接受裁處，亦未向管轄地方法院
    聲明異議，本所遂依處罰主文逕行註銷汽車牌照，先予敘明
    。該車後於九十八年四月二十一日凌晨０時五十分許，由康
    義佶駕駛行駛道路，在臺中市○○路與文心路口，因「使用
    註銷號牌行駛道路（禁駛）」之違規，經臺中市警察局交通
    警察隊直屬第一分隊員警以中市警交字第ＧＥ000000
    0號舉發違反道路交通管理事件通知單（下稱舉發通知單）
    ，依違反道路交通管理處罰條例第十二條第一項第四款規定
    當場舉發。受處分人因未依指定日期（九十八年五月六日）
    前到案，本所遂於九十八年九月十七日以中監違字第裁六０
    －ＧＥ0000000號裁決書，裁處罰鍰新臺幣（下同）
    一萬八百元整，牌照扣繳，逾期依裁決書處罰主文規定裁處
    等語。
二、聲明異議意旨略以：本人所有ＰＩ－七八二七號自用小客車
    ，迄未收到註銷牌照通知書。查本人係公寓大樓之住戶，郵
    差只按個電鈴即走，郵件信箱又不確定能收到通知（或放錯
    ），本人並未拒收、或不簽收該註銷通知書，而是確未收到
    該書件，未能知悉牌照已遭註銷，以致有本件違規，請發回
    牌照，重新檢驗，以利行駛權利等語。
三、按汽車使用註銷之牌照行駛者，處汽車所有人新臺幣三千六
    百元以上一萬零八百元以下罰鍰，並禁止其行駛，且牌照扣
    繳之。道路交通管理處罰條例第十二條第一項第四款、第二
    項定有明文。又行為人有本條例之情形者，應填製舉發違反
    道路交通管理事件通知單（以下簡稱通知單），並於被通知
    人欄予以勾記，其通知聯依下列規定辦理：（一）當場舉發
    者，應填記駕駛人或行為人姓名、性別、出生年月日、地址
    、身分證統一編號及車主姓名、地址、車牌號碼、車輛種類
    。被查獲之駕駛人或行為人為受處分人時，應於填記通知單
    後將通知聯交付該駕駛人或行為人簽名或蓋章收受之；拒絕
    簽章者，仍應將通知聯交付該駕駛人或行為人收受，並記明
    其事由及交付之時間；拒絕收受者，應告知其應到案時間及
    處所，並記明事由與告知事項，視為已收受。（二）受處分
    人非該當場被查獲之駕駛人或行為人，舉發機關應另行送達
    之。違反道路交通管理事件統一裁罰基準及處理細則第十一
    條第一項第一款、第二款亦有明文。次按處理違反道路交通
    管理事件，有關文書送達之程序，依行政程序法之規定，違
    反道路交通管理事件統一裁罰基準及處理細則第五條定有明
    文，是舉發通知單之送達程序應依行政程序法規定行之。再
    按公法上有特定相對人之意思表示或意思通知，除法律有特
    別規定者外，在非對話為之者，應以達到相對人時生效，所
    謂達到，則使相對人居於可得瞭解之狀態為已足，最高行政
    法院六十八年度判字第八三八號裁判可資參照。又行政程序
    法就行政機關所為有特定相對人之書面行政處分或行政行為
    之送達，於行政程序法第六十七條至第九十一條定有明文規
    定，同法第一百十條第一項復明定：「書面之行政處分自送
    達相對人及已知之利害關係人起；書面以外之行政處分自以
    其他適當方法通知或使其知悉時起，依送達、通知或使知悉
    之內容對其發生效力」。是交通違規行為之舉發，其性質不
    論屬公法上有相對人之書面意思通知或行政處分，均應將書
    面（舉發通知單）送達於受通知人，或使其達於可得瞭解舉
    發通知單之內容之狀態，始完成舉發程序而發生效力，臺灣
    高等法院九十五年度交抗字第一三四號交通法庭裁定即採同
    旨。
四、經查，本件舉發員警係於九十八年四月二十一日凌晨０時五
    十分許，在臺中市○○路與文心路口，發現康義佶駕駛受處
    分人所有之車牌號碼ＰＩ－七八二七號已註銷牌照之自用小
    客車，即予攔查，並依違反道路交通管理處罰條例第十二條
    第一項第四款規定當場舉發，舉發通知單由駕駛人康義佶簽
    收等情，有原舉發機關員警掣開之中市警交字第ＧＥ000
    0000號舉發通知單在卷可稽。據本院依職權函詢臺中市
    警察局，該局函覆略以「經舉發員警陳述：舉發當時駕駛人
    康義佶告知與車主甲○○是父子關係，舉發後僅將違規通知
    單通知聯交付違規人簽收，並告知違規人務必將舉發通知單
    通知聯於九十八年五月六日到案日前轉交車主到案聽候裁決
    ，並無再另外送達違規通知聯給車主。」等語，有臺中市警
    察局九十八年十一月十日中市警交字第０九八００八四五五
    ０號函附卷足憑。且本件違規駕駛人康義佶固於舉發通知單
    上「收受通知聯者簽章」欄簽名收受，惟查其上並無任何為
    受處分人代收舉發通知單之相關記載，即便駕駛人康義佶與
    受處分人為父子關係，舉發員警交付舉發通知單予駕駛人康
    義佶收受，並非必然完成對受處分人送達舉發通知單之程序
    甚明。是本件舉發通知單既未依違反道路交通管理事件統一
    裁罰基準及處理細則第十一條第一項第二款之規定，另行送
    達予受處分人，依前揭說明，其舉發即未完成，原處分機關
    遽予裁罰，即有未合。而受處分人既未受本件舉發通知單之
    送達，自無法知悉其所有之車輛，於前揭時、地遭警舉發之
    情事，而無從依限繳納最低額罰鍰、到案陳述意見、或依道
    路交通管理處罰條例第八十五條第一項規定向處罰機關告知
    應歸責人到案處理，此對受處分人程序權利之侵害，尚屬非
    輕。從而，原處分即屬無可維持，應由本院予以撤銷。
五、綜上所述，原處分機關就未經合法舉發之交通違規案件，逕
    依道路交通管理處罰條例第十二條第一項第四款、第二項及
    違反道路交通管理事件統一裁罰基準表之規定，裁處罰鍰一
    萬八百元，即有未洽，應由本院將原處分撤銷，發回原處分
    機關俟舉發通知單合法送達後，另為適當之處分，以資適法
    。
六、至於受處分人於聲請意旨中所稱請求發回牌照，重新檢驗部
    分：
    經查，受處分人所有之車牌號碼ＰＩ－七八二七號自用小客
    車，因「不依限期於九十六年十二月二十七日參加定期檢驗
    」之違規，經交通部公路總局臺中區監理所依違反道路交通
    管理處罰條例第十七條第一項規定，於九十七年二月十九日
    以中監車字第六０七００六一五二號舉發通知單舉發，並委
    由郵政機關向受處分人戶籍地址即臺中市南屯區○○○街一
    一二號七樓之一為送達，嗣郵務人員以未獲會晤本人亦無受
    領文書之同居人、受僱人或應受送達處所接收郵件人員，而
    於九十七年二月二十九日將該送達文書寄存於臺中嶺東郵局
    ，並作送達通知書兩份，一份黏貼於應受送達人住居所門首
    ，另一份置於該送達處所信箱或其他適當位置，以為送達。
    惟因受處分人迄未到案，交通部公路總局臺中區監理所於九
    十七年八月二十九日以中監違字第裁00－0000000
    00號裁決書，依違反道路交通管理處罰條例第十七條第一
    項規定，裁處「（一）罰鍰一千四百元整，並註銷牌照（請
    繳送號牌及行照）、責令檢驗。罰鍰限於九十七年九月二十
    八日前繳納、牌照自九十七年八月二十九日起註銷。（二）
    上開罰鍰逾期不繳納者：自九十七年九月二十九日起罰鍰為
    一千四百元整；逾期仍不繳納者，依法移送強制執行；汽車
    牌照經註銷者，非經公路主管機關檢驗合格，不得再行請領
    。」，該裁決書以郵務掛號送達受處分人上揭戶籍地址，惟
    經郵務人員於九十七年九月三日以未獲會晤本人亦無受領文
    書之同居人、受僱人或應受送達處所接收郵件人員，而將該
    送達文書寄存於臺中嶺東郵局，並作送達通知書兩份，一份
    黏貼於應受送達人住居所門首，另一份置於該送達處所信箱
    或其他適當位置，以為送達等情，有交通部公路總局臺中區
    監理所中監車字第六０七００六一五二號舉發通知單及送達
    證書、中監違字第裁00－000000000號裁決書及
    送達證書影本各一份在卷可稽。從而，交通部公路總局臺中
    區監理所逕依違反道路交通管理事件統一裁罰標準及處理準
    則第五條及行政程序法第七十四條規定，將舉發通知單、裁
    決書寄存於送達地之郵政機關，並無違誤。況交通違規件數
    繁多，送達不論係親自收受或寄存送達、甚或公示送達，如
    屬有效之送達，則受處分人之權益包括陳述意見之機會，業
    已受到保障，至於受處分人事實上是否知悉該公告或通知內
    容，則應由受處分人自行負責，要難令舉發單位負擔實際親
    告之通知義務，否則寄存或公示送達之法定送達方式，即形
    同具文。另交通部公路局基於便民原則，因應社會現況，已
    另訂定公路監理電腦系統車輛車籍及駕駛人駕籍增設「通信
    地址」欄位作業注意事項，依該注意事項第一條、第二條、
    第五條、第六條規定，因應車主、駕駛人之需要，准予車主
    、駕駛人於公路監理電腦系統車籍及駕籍檔中增列通信地址
    ，以利公路監理機關各項通知單之寄達。是受處分人既未向
    公路監理機關申請增列通信地址，亦未變更其車籍地址登記
    ，則上揭舉發通知單及裁決書依受處分人之戶籍地址（車籍
    地址同此）為送達，自無不法之處。據上，受處分人就中監
    違字第裁00－000000000號即註銷牌照之裁決書
    部分，並未依法於裁決書送達翌日起二十日內聲明異議，該
    裁決書即已確定，無由再為異議，受處分人聲請發回牌照、
    重新檢驗云云，顯無理由，附此敘明。
中    華    民    國    98    年    11    月    19    日
                  交通法庭  法  官  王世華
以上正本證明與原本無異。
如不服本裁定應於送達後五日內向本院提出抗告狀 (應附繕本)
並敘述抗告之理由。
                            書記官  蕭訓慧
中    華    民    國    98    年    11    月    19    日


司法院資訊處製作；財團法人民間司法改革基金會備份。
